【裁判字號】    97,聲判,32
【裁判日期】    970516
【裁判案由】    聲請交付審判
【裁判全文】
臺灣臺中地方法院刑事裁定              97年度聲判字第32號
聲  請  人
即  告訴人  甲○○
告訴代理人  丙○○律師
被      告  乙○○
上列聲請人因被告偽造文書等案件，不服臺灣高等法院臺中分院
檢察署九十七年度上聲議字第二九九號駁回再議之處分（原不起
訴處分案號：臺灣臺中地方法院檢察署檢察官九十六年度偵字第
二二九七一號），聲請交付審判，本院裁定如下：
    主  文
聲請駁回。
    理  由
一、按告訴人不服上級法院檢察署檢察長或檢察總長認再議為無
    理由而駁回之處分者，得於接受處分書後十日內委任律師提
    出理由狀，向該管第一審法院聲請交付審判。法院認為交付
    審判之聲請不合法或無理由者，應駁回之，刑事訴訟法第二
    百五十八條之一、第二百五十八條之三第二項前段分別定有
    明文。
二、聲請人告訴意旨、再議意旨及聲請交付審判之意旨略以：（
    一）被告乙○○意圖為自己不法之所有，於民國九十五年三
    月十二日及九十六年三月二十六日，以電話聯絡聲請人即告
    訴人甲○○（下稱聲請人），向聲請人表示欠缺資金會跳票
    等語，向聲請人借款二筆共新台幣（下同）一百九十萬元，
    並書立切結書一紙及交付支票三張予聲請人作為擔保。詎料
    上開支票到期後均跳票，且被告避不見面。因認被告涉有刑
    法第三百三十九條第一項之詐欺罪嫌等語。（二）苟聲請人
    當時知悉被告根本無還款能力，豈敢借款予被告，不起訴處
    分意旨謂「告訴人於被告借款時既已知悉被告之經濟能力不
    佳」云云，應屬推測之詞。再者，被告借款之時，尚向聲請
    人交付一個月期之支票及於切結書言明以一個月為期限並以
    其公司動產庫存為擔保云云，苟被告當時未有上述交付及切
    結上揭內容，聲請人焉敢借錢予被告。聲請人是否係於被告
    借款當時，因被告交付支票及切結上揭內容之詐術行為，而
    陷於錯誤，不無研求餘地！不起訴處分意旨謂「告訴人自願
    接受被告交付之切結書及支票作為擔保，自難認被告就系爭
    借貸，有任何施用詐術之情事」云云，其認定事實，與經驗
    法則有違。又被告於九十六年三月間借款後，於九十六年五
    月底間，擬具借貸合約書欲再向聲請人借款三百萬元。嗣因
    被告前債未還，聲請人拒絕借款，並向被告催討本案借款，
    被告還款無著，始列出其目前欠款情形予聲請人，央求聲請
    人暫緩催討，依該負債表所示，聲請人始知被告當時早已債
    臺高築，除本案所欠聲請人之一百九十萬元外，另有負債高
    達五百一十三萬餘元，顯見被告於九十六年三月間借款時，
    已債臺高築，根本無任何還款能力，且以交付支票及切結上
    揭內容之詐術行為，致聲請人陷於錯誤而為借款。因此被告
    於九十六年三月間借款時，其當時資產、負債情形如何？九
    十五年、九十六年間支票往來情形如何？支票拒絕往來之情
    形如何？事涉被告於九十六年三月間是否明知並無還款資力
    而仍以交付支票及切結上揭內容之詐術行為，致聲請人陷於
    錯誤而為金錢交付之詐欺罪構成要件，原處分並未斟酌於此
    ，並為適當之調查，僅憑聲請人之片面陳述，即為被告不起
    訴處分，聲請人殊難甘服。（三）聲請人雖自承在遭本件告
    訴被告乙○○詐欺之前即曾借款給予被告乙○○事實，惟就
    以本件告訴被告乙○○係以詐稱願以其所有之動產為借款擔
    保為由向聲請人借款之行為，聲請人實係因遭被告施以詐術
    而將款項借予被告，從而可見其前後間之行為各異，然聲請
    人早於提出本件告訴之初，即將被告所為施以詐術之手法及
    證據提供予偵辦之檢察官，惟在以偵查程序中檢察官卻未查
    及此，即以前述聲請人曾借款給予被告認係民事糾紛及遽認
    被告所為並無詐欺，容有錯誤，對此僅合先為敘明。次查，
    被告乙○○與聲請人間均係經營鐵材之買賣，以往即互有生
    意上之往來，故此互有認識並因此而有所借款給予被告之往
    來，以往被告均係以其簽發票據向聲請人兌借現款之方式為
    之借貸，然因被告所簽發為借款憑證之支票仍有尚未兌現及
    未到期等種切之因素下，故被告於九十六年三月十二日向聲
    請人以前述方式借取現款九十萬元後，未幾被告另向聲請人
    表示希望聲請人再借予一百萬元時，告訴人即未如以往般之
    應允，當時被告見此為求能向聲請人貸得現款，爰主動向聲
    請人表示願以其公司所有動產庫存（即工廠內之機具、車輛
    、鐵材）為借款之擔保，並表示可簽立切結書交付聲請人為
    擔保云云，斯時聲請人因見被告所稱提供擔保之物品價值顯
    有一百萬元以上之價值，且其所稱之物品又均為被告生財之
    器具，若以此物品擔保借款縱日後被告未能如數償還借款，
    屆時聲請人逕將該擔保之物品處分其債權亦應可獲償，於此
    評估考量下再次借款給予被告應無問題，爰接受被告所簽發
    之切結書並將款交付被告，然在以被告所簽發之支票退票後
    聲請人前往被告處所找尋時，始知被告所有之機具早業向「
    中租迪和」公司辦理設定抵押借款而所有庫存及車輛早業轉
    讓他人，至此聲請人始知遭被告所騙。然已如前述，被告既
    現明知其所有機具早已向「中租迪和」公司辦理貸款並設定
    抵押，其並無處分之權利，但竟隱瞞此一事實，使聲請人陷
    於錯誤而誤以為該機具之外在價值可為該筆一百萬元借款提
    供足額之擔保，而貸予被告一百萬元之現款，今觀以上情，
    可明被告所為顯與刑法第三三九條詐欺罪責之構成要件相合
    致，且甚具違法性，就此聲請人早在以提出告訴之初即向受
    命偵查之檢察官提出說明並提供其所簽發切結書，用以證明
    被告之犯行，依法原偵辦之檢察官本得依其職權為之調查被
    告所簽立之切結書中所載之動產為何？其價值若干？現今該
    動產之去向？惟原檢察官均未對此部分犯罪進行詳實之調查
    ，反以兩造間存有客戶及朋友之關係，遽認為一般借貸之糾
    紛而對被告為之不起訴容實有所錯誤。末以被告既明知其所
    有動產早業已辦理貸款並提供其他債權人設定抵押在案，依
    法顯非被告所能處分之物，但被告卻為向聲請人借款而隱瞞
    前述之事實，詐稱願以上項物品為擔保使聲請人陷於錯誤而
    交付現款之行為，足證被告早有詐欺聲請人之預謀，且已達
    既遂之階段其行為顯與詐欺罪責之構成要件均相合致，為此
    懇請鈞長鑒核，准如聲請賜為裁准本件刑事告訴詐欺案件交
    付審判，以資救濟，俾符法制。
三、按告訴人之告訴，係以使被告受刑事訴追為目的，是其陳述
    是否與事實相符，仍應調查其他證據以資審認，最高法院五
    十二年台上字第一三００號著有判例。又犯罪事實應依證據
    認定之，無證據不得認定犯罪事實，刑事訴訟法第一百五十
    四條第二項定有明文。若證據資料在經驗科學上或論理法則
    上尚有對被告較為有利之存疑，而無從依其他客觀方法排除
    此項合理之可疑，即不得以此資料作為斷罪之基礎，且刑事
    訴訟制度受「倘有懷疑，則從被告之利益為解釋」、「被告
    應被推定為無罪」之原則所支配，故得為訴訟上之證明者，
    無論為直接或間接證據，須客觀上於一般人均不致有所懷疑
    而達於確信之程度者，始可據為有罪之認定，倘其證明尚未
    達於「確信」之程度，而有合理可疑存在時，即難據以為被
    告不利認定，換言之，在法律判斷上，即不能為被告有罪之
    認定。次按告訴人不服上級法院檢察署檢察長或檢察總長認
    再議為無理由而駁回之處分者，得於接受處分書後十日內委
    任律師提出理由狀，向該管第一審法院聲請交付審判；法院
    認為交付審判之聲請不合法或無理由者，應駁回之，刑事訴
    訟法第二百五十八條之一、第二百五十八條之三第二項前段
    分別定有明文。前述刑事訴訟法第二百五十八條之一規定，
    乃對於「檢察官不起訴或緩起訴裁量權」制衡之一種外部監
    督機制。法院僅在就檢察官所為不起訴或緩起訴之處分是否
    正確加以審查，以防止檢察機關濫權。依此立法精神，法院
    就聲請交付審判案件為審查時，所謂「得為必要之調查」所
    指之調查證據之範圍，自應僅以偵查中曾顯現之證據為限，
    不可就告訴人新提出之證據再為調查，亦不可蒐集偵查卷以
    外之證據。另由刑事訴訟法第二百六十條對於不起訴處分已
    確定或緩起訴處分期滿未經撤銷者，得再行起訴規定之立法
    理由說明：「本條所謂不起訴處分已確定者，係包括『聲請
    法院交付審判復經駁回者』之情形在內。」，益徵法院就聲
    請交付審判案件為審查時，所謂「得為必要之調查」所指之
    調查證據範圍，應僅以偵查中曾顯現之證據為限，不得就告
    訴人新提出之證據，再為調查，亦不可蒐集偵查卷以外之證
    據。否則，將使交付審判制度與再行起訴制度，相互混淆不
    清（臺灣高等法院九十一年四月二十五日第一次刑庭庭長法
    律問題研究會議結論意旨參照），合先敘明。
四、本件聲請人以被告涉犯詐欺罪嫌，向臺灣臺中地方法院檢察
    署檢察官提出告訴，經該檢察署檢察官為不起訴處分（九十
    六年度偵字第二二九七一號）後，聲請人不服，聲請再議亦
    經臺灣高等法院臺中分院檢察署檢察長以再議為無理由而駁
    回再議（九十七年度上聲議字第二九九號）等情，業經本院
    調取上開偵查案卷宗審閱無訛。
五、訊據被告乙○○固坦承有於前揭時、地向聲請人借款一百九
    十萬元之事實不諱；然仍堅詞否認有何詐欺之犯行，辯稱：
    當時借錢是要用於公司週轉，後來因景氣不好，週轉不靈，
    公司就收掉了，借錢時並無詐欺聲請人之犯意等語。經查：
（一）按刑法第三百三十九條第一項詐欺罪之成立，以意圖為自
      己或第三人不法之所有，以詐術取得財物為其要件，再所
      謂以詐術使人交付，必須被詐欺人因其詐術而陷於錯誤，
      若其所用方法不能認為詐術，亦不致使人陷於錯誤，即不
      構成該罪（最高法院四十六年台上字第二六０號著有判例
      可資參照）。
（二）聲請人於九十六年九月二十七日偵查中陳述：「（問：與
      乙○○何關係？）之前與他有鋼鐵業務上往來，他票轉不
      過來時找我幫他忙，我就匯款給他，．．．」等語在卷；
      （詳見臺灣臺中地方法院檢察署九十六年度偵字第二二九
      七一號卷第三頁）又於九十六年十月十九日偵查中陳述：
      「（問：你跟乙○○何關係，為何要借錢給他？）以前他
      是鋼鐵公司的業務員，我是他公司的客戶有跟他公司買材
      料，因此這樣才認識。這不是他第一次跟我借錢，他之前
      也跟我借過，並沒有還錢，我借他錢時，想說他自己出來
      開公司，我想他應該做的起來，而且我本身是做五金工具
      ，需要鋼鐵材料，乙○○同意他欠我的錢，由貨款中扣掉
      ，所以我才繼續借他錢。」等語詳實；（詳見臺灣臺中地
      方法院檢察署九十六年度偵字第二二九七一號卷第二四頁
      ）另於九十六年十一月九日偵查中陳述：「（問：你認為
      被告是在借錢時存心詐欺，還是事後經營不善無法還款？
      ）我當時會借他錢是希望他能夠好好做生意，把欠我的錢
      還清，沒想到會越借越糟．．．」等語（詳見臺灣臺中地
      方法院檢察署九十六年度偵字第二二九七一號卷第二八頁
      ），是依聲請人上開所述，已堪認聲請人乃係基於朋友情
      誼及商業信賴關係，始借錢幫助被告，並非因被告有提出
      充足之債信擔保或隱匿其債信不良之實情，方使聲請人產
      生誤會而答應借款，且被告借款當時既已向聲請人說明當
      時公司已經營不善，始向聲請人借錢週轉，自難認被告就
      系爭借貸，有何施用詐術之情事，又聲請人於借款予被告
      之時，復已知被告經濟能力不佳，並自願接受被告交付之
      切結書、支票及本票作為擔保，足見聲請人借款予被告之
      時，亦無陷於錯誤之情無疑。
（三）次查，被告所經營之竑錡鋼鐵有限公司於九十四年一月十
      四日核准設立，該公司於九十六年一月十四日停止營業等
      情，有該公司及分公司基本資料查詢在卷（詳見臺灣臺中
      地方法院檢察署九十六年度偵字第二二九七一號卷第十四
      頁）可稽；另竑錡鋼鐵有限公司於臺灣中小企業銀行南投
      分行（帳號０二九八五五）及臺中商業銀行十九甲分行（
      帳號000000000000）之支票帳戶均於九十六
      年五月二十五日始拒絕往來等情，亦有法務部票據信用資
      訊連結作業在卷可考（詳見臺灣臺中地方法院檢察署九十
      六年度偵字第二二九七一號卷第十七頁），並經被告於九
      十六年十一月九日偵查中供述在卷；且查，本件被告簽發
      系爭三張支票向聲請人借款，付款人均為臺灣中小企業銀
      行南投分行；票號為ＡＵ0000000號、ＡＵ０四六
      八九四號、ＡＵ0000000號；金額為四十一萬元
      、五十萬元、一百零二萬元；日期為九十六年四月十一日
      、九十六年三月十三日、九十六年四月二十五日，則有該
      等支票影本三紙在卷足參（詳見臺灣臺中地方法院檢察署
      九十六年度偵字第二二九七一號卷第九頁），顯見被告簽
      發系爭三張支票向聲請人借款時，被告公司之帳戶尚未拒
      絕往來，而聲請人借款予被告之時，乃已知悉被告之經濟
      能力不佳，且自願接受被告交付之切結書、支票及本票作
      為擔保，已如前述，當尚難僅憑上開支票事後退票之事實
      ，遽認被告交付該等支票及切結書時有何施用詐術之情。
（四）末查，被告自九十三年起至九十六年五月二十一日止，共
      向聲請人借款總計一千零七十五萬七千五百九十元，而被
      告自九十三年起至九十六年五月止，已償還聲請人總計七
      百九十五萬二千三百二十五元（現金二百九十六萬元＋貸
      款一百七十七萬八千三百八十五元＋客票三百二十一萬三
      千九百四十元）等情，復據聲請人於九十七年三月十日臺
      灣高等法院臺中分院檢察署受理再議中到庭陳述在卷（詳
      見九十七年度上聲議字第二九九號卷第二一頁訊問筆錄）
      ，並有聲請人製作之明細表可憑，而依聲請人製作之明細
      表可見：被告於九十六年二月十四日及三月十三日分別以
      現金償還聲請人十五萬元及五十萬元，且於九十六年四月
      及五月以貸款償還聲請人二萬零三百九十五元及七萬七千
      三百六十七元等情，是益證被告向聲請人借款後確有償還
      部分借款債務之情，而其於借款之初並無為自己不法所有
      之意圖甚明。基上，被告既無不法所有之犯意及有何施用
      詐術之行為，且聲請人借款予被告時亦無陷於錯誤之情，
      揆諸上開說明，則被告上開借款行為自難以詐欺取財罪等
      罪嫌相繩。
六、綜上所述，經本院詳閱上開偵查卷全卷後，認不起訴處分書
    已就並無積極證據足資認定被告涉犯聲請人所指訴之詐欺等
    罪嫌，於理由內依憑卷內資料，詳加指駁，逐一說明認定之
    依據，嗣駁回再議處分書認聲請人指摘不起訴處分書不當為
    無理由，亦已於理由內詳加說明，本院經核於法均無違誤或
    不當之處。聲請人聲請交付審判，指摘不起訴處分及駁回再
    議處分違法、不當云云，核其理由與其聲請再議之理由相同
    ，均係就不起訴處分書理由已說明之事項，泛指其為違法或
    不當，置不起訴處分書之明白論斷於不顧，或仍持不起訴處
    分書及駁回再議處分書已說明理由而捨棄不採之陳詞辯解。
    是本院認臺灣高等法院臺中分院檢察署檢察長處分書以被告
    所涉詐欺罪嫌尚有不足，自難令被告負詐欺罪責，而駁回聲
    請人對臺灣臺中地方法院檢察署檢察官不起訴處分之再議聲
    請，於法洵無不合，且上開理由從形式上觀之，並無何違背
    經驗法則、論理法則及其他證據法則之處，聲請人未為詳細
    審究犯罪事實須憑積極之證據而為認定等情，依憑己見，為
    事實上之爭辯，揆諸首揭說明，聲請人所為本件交付審判之
    聲請，為無理由，應予駁回。
據上論斷，依刑事訴訟法第二百五十八條之三第二項前段，裁定
如主文。
中    華    民    國    97    年    5     月    16    日
              刑事第四庭    審判長法  官  林宜民
                                  法  官  林學晴
                                  法  官  許惠瑜
以上正本證明與原本無異。
本裁定不得抗告。
                                  書記官  陳佳君
中    華    民    國    97    年    5     月    16    日


司法院資訊處製作；財團法人民間司法改革基金會備份。
